【裁判字號】    99,易,2250
【裁判日期】    991202
【裁判案由】    妨害家庭
【裁判全文】
臺灣高雄地方法院刑事判決              99年度易字第2250號
公  訴  人  臺灣高雄地方法院檢察署檢察官
被      告  劉哲睿
被      告  李婕妤
上列被告因妨害家庭案件，經檢察官提起公訴（98年度偵字第
36701 號），本院判決如下：
    主  文
劉哲睿犯通姦罪，處有期徒刑肆月，如易科罰金，以新臺幣壹仟
元折算壹日。
李婕妤犯相姦罪，處有期徒刑參月，如易科罰金，以新臺幣壹仟
元折算壹日。
    事  實
一、劉哲睿明知自己與邱姵媚之婚姻關係仍在存續中，李婕妤亦
    明知劉哲睿為有配偶之人，2 人竟分別基於通姦、相姦之犯
    意，於民國98年10月23日以前之98年10月間某日，在高雄縣
    鳳山市○○街55巷2 之1 號劉哲睿住處內，為性交行為1 次
    。嗣邱姵媚於98年10月23日上午7 時50分許，會同員警及鎖
    匠返回高雄縣鳳山市○○街55巷2 之1 號住處，發現李婕妤
    在該處，邱姵媚並在臥室外走廊之垃圾桶內發現使用過之保
    險套2 只提供予員警查扣。
二、案經邱姵媚訴由高雄縣府警察局鳳山分局報告臺灣高雄地方
    法院檢察署檢察官偵查起訴。
    理  由
壹、證據能力部分
一、按刑事訴訟法上「證據排除原則」，係指將具有證據價值，
    或真實之證據因取得程序之違法，而予以排除之法則。偵查
    機關「違法」偵查蒐證適用「證據排除原則」之主要目的，
    在於抑制違法偵查、嚇阻警察機關之不法，其理論基礎，來
    自於憲法上正當法律程序之實踐，鑒於一切民事、刑事、行
    政、懲戒之手段，尚無法有效遏止違法偵查、嚇阻警察機關
    之不法，唯有不得已透過證據之排除，使人民免於遭受國家
    機關非法偵查之侵害、干預，防止政府濫權，藉以保障人民
    之基本權，具有其憲法上之意義。此與私人不法取證係基於
    私人之地位，侵害私權利有別，蓋私人非法取證之動機，或
    來自對於國家發動偵查權之不可期待，或因犯罪行為本質上
    具有隱密性、不公開性，產生蒐證上之困窘，難以取得直接
    之證據，冀求證明刑事被告之犯行之故，而私人不法取證並
    無普遍性，且對方私人得請求民事損害賠償或訴諸刑事追訴
    或其他法律救濟機制，無須藉助證據排除法則之極端救濟方
    式將證據加以排除，即能達到嚇阻私人不法行為之效果，如
    將私人不法取得之證據一律予以排除，不僅使犯行足以構成
    法律上非難之被告逍遙法外，而私人尚需面臨民、刑之訟累
    ，在結果上反而顯得失衡，且縱證據排除法則，亦難抑制私
    人不法取證之效果。是偵查機關「違法」偵查蒐證與私人「
    不法」取證，乃兩種完全不同之取證態樣，兩者所取得之證
    據排除與否，理論基礎及思維方向應非可等量齊觀，私人不
    法取證，難以證據排除法則作為其排除之依據及基準，應認
    私人所取得之證據，原則上無證據排除原則之適用。惟如私
    人故意對被告使用暴力、刑求等方式，而取得被告之自白（
    性質上屬被告審判外之自白）或證人之證述，因違背任意性
    ，且有虛偽高度可能性，基於避免間接鼓勵私人以暴力方式
    取證，例外地，應排除該證據之證據能力（最高法院97年度
    台上字第734 號判決意旨參照）。扣案之編號06保險套（見
    偵卷第31頁至第32頁），係告訴人邱姵媚於於98年10月23日
    上午7 時50分許進入其與其夫劉哲睿位於高雄縣鳳山市○○
    街55巷2 之1 號之戶籍地後，於該址房間內之垃圾桶內所取
    得，嗣至高雄縣府警察局鳳山分局文山派出所製作筆錄時，
    始交付警方之事實，業據證人邱姵媚（見偵卷第7 頁至第8
    頁）、證人柯澄宏（見偵卷第15頁至第16頁）於偵查中證述
    明確，可見上開扣案之編號06保險套與偵查機關違法偵查蒐
    證無涉。又依一般經驗法則，通姦或相姦行為，其行為均採
    取秘密之方式為之，其證據之取得，本極困難，夫妻之一方
    本於查證他方有違反婚姻純潔義務事實之動機，而對於對方
    私人領域有極為輕微之侵犯，尚無任何不法可言。告訴人邱
    姵媚於98年10月23日本僅欲返回其戶籍地屋內拿取物品，因
    發現該址門口有女用鞋，始通知警察並會同鎖匠開門進入，
    嗣於該址房間內之垃圾桶內取得扣案之編號06保險套，再於
    文山派出所製作筆錄時，始交付警方之事實，業據證人即告
    訴人邱姵媚（見偵卷第7 頁至第8 頁）、證人即本案值勤警
    員柯澄宏（見偵卷第15頁）於偵查中證述無訛，是核告訴人
    邱姵媚取得上開扣案之編號06保險套之過程，對於被告劉哲
    睿、李婕妤之私人領域之侵犯，極其輕微，故上開扣案之編
    號06保險套自無排除其證據能力之餘地。
二、現場照片5 張（見警卷第16頁至第18頁），均係傳達照相當
    時現場情況，而透過照片傳達的情形與現場真實情形，在內
    容上的一致性，透過機械的正確性來加以保障。換言之，照
    片並不存在人對現實情形的知覺、記憶所經常發生的表現錯
    誤，是認照片之性質係非供述證據，並無傳聞法則之適用，
    且於此亦別無證據證明上開照片有經偽造、變造之情形，自
    有證據能力。
三、按刑事訴訟法第159 條之1 第2 項所稱被告以外之人於偵查
    中向檢察官所為之陳述得為證據，立法者係以刑事訴訟法規
    定檢察官代表國家偵查犯罪、實施公訴，依法有訊問被告、
    證人、鑑定人之權，且實務運作時，偵查中檢察官向被告以
    外之人所取得之陳述，原則上均能遵守法律規定，不致違法
    取供，其可信性甚高，為兼顧理論與實務，而對被告以外之
    人於偵查中向檢察官所為之陳述，除顯有不可信之情況者外
    ，得為證據（最高法院95年度台上字第6675號判決意旨參照
    ）。查證人邱姵媚、柯澄宏於偵查中向檢察官所為之證述，
    並均經具結在案（見偵卷第11頁、第17頁），已擔保其陳述
    之可信度，復無顯有不可信之情況，衡諸上開規定，自均具
    有證據能力。
四、高雄縣政府警察局鳳山分局高縣警偵字第0990042302號函附
    之內政部警政署刑事警察局刑醫字第0990011370號鑑定書1
    份，本質上雖係鑑定人員於審判外之書面陳述，然此係內政
    部警政署刑事警察局於本件偵查時，受偵查檢察官之囑託所
    為之鑑定書面報告，有台灣高雄地方法院檢察署雄檢惠龍90
    偵26910 、36701 字第121275號函、高雄縣政府警察局鳳山
    分局高縣警偵字第0990042302號函附之內政部警政署刑事警
    察局刑醫字第0990011370號鑑定書各1 份可稽（見偵卷第13
    頁、第24頁），屬刑事訴訟法第159 條第1 項「被告以外之
    人於審判外之言詞或書面陳述，除法律有規定者外，不得作
    為證據」規定所稱「法律有規定者」之例外情形，此因「鑑
    定之經過及其結果，應命鑑定人以言詞或『書面』報告」（
    同法第206 條第1 項規定參照），是鑑定人以書面為鑑定報
    告提出於法院，依刑事訴訟法第159 條第1 項及同法第206
    條第1 項規定，即具有證據能力。
五、按被告以外之人於審判外之陳述，雖不符刑事訴訟法第159
    條之1 至之4 等4 條之規定，而經當事人於審判程序同意作
    為證據，法院審酌該言詞陳述或書面陳述作成時之情況，認
    為適當者，亦得為證據；又當事人、代理人或辯護人於法院
    調查證據時，知有刑事訴訟法第159 條第1 項不得為證據之
    情形，而未於言詞辯論終結前聲明異議者，視為有前項之同
    意，同法第159 條之5 定有明文。本案下列所引用之供述及
    非供述證據，業經本院依法踐行調查證據程序，公訴人、被
    告均不爭執各該證據之證據能力，且迄本院言詞辯論終結前
    未就上開證據之證據能力聲明異議，又查無依法應排除其證
    據能力之情形，是後述所引用證據之證據能力均無疑義，依
    法自有證據能力，均得作為本案證據，先予敘明。
貳、實體部分
一、訊據被告劉哲睿、李婕妤2 人（下稱被告2 人），固坦承邱
    姵媚於98年10月23日上午7 時50分許，會同員警及鎖匠返回
    高雄縣鳳山市○○街55巷2 之1 號住處，發現李婕妤在該處
    ，邱姵媚並在臥室外走廊之垃圾桶內發現使用過之保險套2
    只等情（見本院審訴字卷第48頁），惟矢口否認有何通姦、
    相姦之犯行，辯稱：並無性交行為云云。經查：
  (一)98年10月間被告劉哲睿與告訴人邱姵媚之婚姻關係仍然存續
    中，而邱姵媚並無任何婚姻關係存續中，及高雄縣鳳山市○
    ○街55巷2 之1 號係被告劉哲睿之住處等情，為被告2 人於
    警詢、偵訊及本院審理時所不爭執，且證人劉炳藜於本院審
    理時證稱：「（劉哲睿在高雄縣鳳山市○○街55巷2 之1 號
    住多久？）從小就住。（劉哲睿與邱姵媚是夫妻嗎？）是。
    （邱姵媚之前住在高雄縣鳳山市○○街55巷2 之1 號嗎？）
    婚姻關係存續中都住那邊。」等語（見本院易字卷第17頁）
    明確，並有被告2 人之身分證影本（見警卷第19頁）可稽，
    足以認定。上開扣案之編號06保險套經檢察官送往內政部警
    政署刑事警察局鑑定後，於該保險套內側檢出被告劉哲睿之
    DNA-STR 型別，保險套外側檢出被告劉哲睿及李婕妤之DNA-
    STR 型別乙節，有高雄縣政府警察局鳳山分局扣押物品清單
    （見偵卷第31頁）、台灣高雄地方法院檢察署雄檢惠龍90偵
    26910 、36701 字第121275號函（見偵卷第13頁），及高雄
    縣政府警察局鳳山分局高縣警偵字第0990042302號函附之內
    政部警政署刑事警察局刑醫字第0990011370號鑑定書載稱：
    「1.本案編號06保險套（採自濱山街55巷2-1 號）內側轉移
    棉棒檢出一男性DNA- STR型別，與涉嫌人劉哲睿DNA-STR 型
    別相符…。2.本案編號06保險套外側轉移棉棒DNA-STR 型別
    檢測結果為混合型，研判混有涉嫌人劉哲睿與李婕妤DNA 。
    」等語（見偵卷第24頁）可稽，足見被告2 人應有使用該扣
    案之編號06保險套為性交行為之事實，應可確認。又一般人
    使用保險套為性交行為後，丟棄該保險套之地點理應為性交
    行為地附近，且丟棄之時間，亦應係在性交行為後不久。而
    告訴人邱姵媚既於98年10月23日於上址臥室外之垃圾桶內取
    得扣案之編號06保險套等情，業據證人邱姵媚（見偵卷第7
    頁至第8 頁）、證人柯澄宏（見偵卷第15頁）於偵查中證述
    明確，可見被告2 人應係於98年10月23日以前之98年10月間
    某日，在高雄縣鳳山市○○街55巷2 之1 號內，使用上揭保
    險套為性交行為之事實，亦可確認。再由被告李婕妤於98年
    10 月23 日上午7 時50分許，在高雄縣鳳山市○○街55巷2
    之1 號屋內，卻仍未開門應答，而係由邱姵媚請鎖匠所開門
    入內之事實，業據證人邱姵媚（見偵卷第7 頁至第8 頁）、
    證人柯澄宏（見偵卷第15頁）於偵查中證述明確，並有現場
    照片5 張（見警卷第16頁至第18頁），復參酌被告李婕妤於
    警詢時一再否認有與被告劉哲睿為性交行為等情，惟又供稱
    ：「希望早點結束與邱姵媚之間的牽扯」等語（見警卷第14
    頁），此亦足徵被告李婕妤應明知被告劉哲睿係有配偶之人
    ，而仍與其相姦之事實，已甚顯明。
  (二)被告2 人雖均辯稱：渠2 人並無性交行為云云。惟就上揭本
    案編號06保險套為何會同時存在被告2 人之DNA-STR 型別，
    被告2 人均無法解釋，是其2 人上揭辯詞，自無可採。至被
    告李婕妤雖又辯稱：伊係至劉哲睿上揭住處探視劉哲睿之父
    劉炳藜云云。惟被告李婕妤於本院審理中則陳稱：伊與劉哲
    睿大約98年6 、7 月份，在網路忘年之交聊天室由該聊天室
    站長約出認識，至本案發生之98年10月23日前，2 人僅見面
    2 次，均是與一群網友出去見面等語（見本院卷第19頁至第
    20頁），並未提及其與劉炳藜認識，嗣本院審理時則又稱：
    「（何時認識劉炳藜？）因為當時喝咖啡的地點在劉哲睿家
    前面，我也不知道怎麼講。」等語（見本院卷第20頁），可
    見被告李婕妤於本案發生前與劉炳藜是否已有認識，並非無
    疑，是其辯稱：伊至劉哲睿上揭住處探視劉哲睿之父劉炳藜
    云云，並非事實，不足採信。
  (三)綜上所述，本案事證明確，被告2 人上開所辯，均不足採，
    其2人犯行，均洵堪認定。
二、核被告劉哲睿所為，係犯刑法第239 條前段之通姦罪；被告
    李婕妤所為，係犯刑法第239 條後段之相姦罪。爰審酌被告
    劉哲睿、李婕妤均知被告劉哲睿與告訴人邱姵媚婚姻關係存
    續中，竟仍於上揭時、地為性交行為，被告劉哲睿上揭所為
    ，並有違夫妻間之忠誠義務，被告2 人所為均無可取，又被
    告李婕妤於本院審理時表示願意賠償告訴人邱姵媚，僅因賠
    償金額差鉅過大，無法達成和解，有本院審判筆錄（見本院
    易字卷第15頁背面）可查；而被告劉哲睿於本院審理時則表
    示分毫不願賠償告訴人邱姵媚，亦有本院審判筆錄（見本院
    易字卷第15頁背面）可稽，被告劉哲睿犯後態度顯較被告李
    婕妤不佳，及被告2 人個別犯罪之動機、目的、智識程度、
    生活狀況等一切情狀，分別量處如主文所示之刑，並諭知易
    科罰金之折算標準。至扣案之編號06保險套雖係被告2 人上
    開犯罪所用，但並無任何財產價值，且業經被告2 人丟棄於
    垃圾桶，並無宣告沒收之必要；其餘扣案物則無證據證明與
    被告2 人上開犯行有關，亦不宣告沒收。
據上論斷，應依刑事訴訟法第299 條第1 項前段，刑法第239 條
、第41條第1 項前段，判決如主文。
本案經檢察官陳建州到庭執行職務。
中    華    民    國    99    年    12    月    2     日
                  刑事第二庭    法  官  施盈志

以上正本證明與原本無異。
如不服本判決應於收受送達後10日內向本院提出上訴書狀，並應
敘述具體理由；如未敘述上訴理由者，應於上訴期間屆滿後20日
內向本院補提理由書（均須按他造當事人之人數附繕本）「切勿
逕送上級法院」。
中    華    民    國    99    年    12    月    2     日
                                書記官  林雅婷

附錄本判決論罪之法條：
中華民國刑法第239 條（通姦罪）
有配偶而與人通姦者，處1 年以下有期徒刑。其相姦者亦同。

司法院資訊處製作；財團法人民間司法改革基金會備份。
